【裁判字號】    96,易,1924
【裁判日期】    980820
【裁判案由】    業務侵占
【裁判全文】
臺灣高雄地方法院刑事判決              96年度易字第1924號
公  訴  人  臺灣高雄地方法院檢察署檢察官
被      告  丁○○
            辛○○
上列被告因業務侵占案件，經檢察官提起公訴（95年度偵緝字第
2588號、96年度偵字第3338號），本院判決如下：
    主  文
丁○○、辛○○均無罪。
    理  由
一、公訴意旨略以：被告丁○○、辛○○原分別係設於高雄市○○區○○路302 號之益化股份有限公司（下稱益化公司）之
    廠長、會計，均負責辦理公司貨款收支工作，為從事業務之
    人。詎被告2 人自民國92年9 月間起至93年2 月間止，利用
    其等經手益化公司停業善後事宜之機會，將其等所收取如附
    表所示之客戶橡易有限公司（下稱橡易公司）、米麒國際貿
    易有限公司（下稱米麒公司）用以支付益化公司之貨款支票
    ，未經益化公司之同意，自92年10月27日起至93年3 月30日
    止，共同意圖為自己不法所有並基於概括之犯意聯絡，推由
    被告辛○○將附表所示之支票分別委託合作金庫銀行三民分
    行（下稱合作金庫）、臺灣銀行鳳山分行（下稱臺灣銀行）
    向附表所示之銀行取得票款，並存入被告辛○○之子庚○○
    於合作金庫帳號0000000000000 號帳戶內及被告丁○○臺灣
    銀行帳號000000000000號帳戶內，予以侵占入己。因認被告
    2 人均涉犯刑法第336 條第2 項之業務侵占罪嫌等語。
二、證據能力部分：
（一）共同被告辛○○就被告丁○○部分，於偵查中未經具結之
      陳述：
      按被告以外之人於審判外之言詞或書面陳述，除法律有規
      定者外，不得作為證據，刑事訴訟法第159 條第1 項定有
      明文。惟按被告以外之人於偵查中向檢察官所為之陳述，
      除顯有不可信之情況者外，得為證據，刑事訴訟法第159
      條之1 第2 項定有明文。又刑事訴訟法第159 條之1 第2
      項所定得為證據之被告以外之人於偵查中向檢察官所為之
      陳述，包括共同被告非以證人身分於偵查中向檢察官所為
      之陳述，係有關被告以外之人於檢察官偵查中所為之陳述
      如何得為證據能力之規定，故於審判中，如共同被告在調
      查被告本人之案件時已依刑事訴訟法第277 條之2 規定轉
      換為證人調查詢問，而具結陳述，經賦予被告對該共同被
      告所為之陳述為詰問之機會者，該以共同被告身分所為之
      陳述，法院即非不得與其以證人身分所為之陳述，綜合該
      被告以外之人全部供述證據，斟酌案內其他調查之證據資
      料，本於經驗法則及論理法則，予以取捨，作證據價值之
      判斷，非謂於被告本人案件中，僅能採取共同被告以證人
      身分所為之陳述作為判斷之依據，該非以證人身分之共同
      被告所為之陳述，即為無證據能力之證據，而應予排除不
      用（最高法院97年度臺上字第2631號判決參照）。查本件
      共同被告辛○○於偵查中，有關被告丁○○之供述，固屬
      於傳聞證據，惟其於本院審理時，已依證人身分傳喚到庭
      ，而為具結陳述，並經被告丁○○予以詰問一節，有審判
      筆錄及結文各1 份附卷可稽（見本院卷一第113 至123 頁
      、第128 頁），揆諸前揭法條及判決意旨，自有證據能力
      。
（二）證人即益化公司總經理甲○○偵查中經具結之陳述：
      查證人甲○○於偵查中所為之陳述，固屬於傳聞證據，惟
      業經供前具結，有結文1 紙附卷可稽（見偵卷第27頁），
      已足擔保其證言之真實性，此係檢察官依法訊問，復無其
      他事證足資認定其於檢察官訊問時有受違法取供情事，並
      無何特別不可信之情況，依前揭法條意旨，自有證據能力
      。至被告丁○○認證人即益化公司股東己○○證言不實部
      分，係對證據之證明力所為爭執，要與證據能力無涉，附
      此敘明。
（三）按被告以外之人於審判外之陳述，雖不符前4 條之規定，
      而經當事人於審判程序同意作為證據，法院審酌該言詞陳
      述或書面陳述作成時之情況，認為適當者，亦得為證據，
      刑事訴訟法第159 條之5 第1 項定有明文。查本案認定事
      實所引用之卷內其餘卷證資料，除原已符同法第159 條之
      1 至第159 條之4 規定、及法律另有規定等傳聞法則例外
      規定，而得作為證據外，並無證據證明係公務員違背法定
      程序所取得，而檢察官、被告2 人於本院行準備程序及審
      理時，均同意其證據能力，且本院審酌前揭陳述作成時之
      情況，並無違法取證之瑕疵，亦認以之作為證據為適當，
      是本件有關被告丁○○以外之人於審判外之言詞或書面陳
      述等供述證據，依前揭法條意旨，自均得為證據。
三、按犯罪事實應依證據認定之，無證據不得認定犯罪事實；不
    能證明被告犯罪者，應諭知無罪之判決，刑事訴訟法第154
    條第2 項、第301 條第1 項前段分別定有明文。復事實之認
    定，應憑證據，如未能發現相當證據，或證據不足以證明，
    自不能以推測或擬制之方法，為裁判基礎；又認定不利於被
    告之事實，須依積極證據，苟積極證據不足為不利於被告事
    實之認定時，即應為有利被告之認定，更不必有何有利之證
    據；再認定犯罪事實，所憑之證據，雖不以直接證據為限，
    間接證據亦包括在內，然無論直接或間接證據，其為訴訟上
    之證明，須於通常一般之人均不致於有所懷疑，而得確信其
    為真實之程度者，始得據之為有罪之認定，倘其證明尚未達
    到此一程度，而有合理性懷疑之存在時，即無從為有罪之認
    定（最高法院30年上字第816 號、40年臺上字第86號、76年
    臺上字第4986號判例意旨參照）。末按刑法第336 條第2 項
    業務侵占罪之構成要件，除從事業務人員客觀上必須侵占自
    己業務上持有之物，主觀上仍須有不法所有之意圖相合致始
    構成。
四、公訴意旨認被告2 人涉有業務侵占罪嫌，無非係以告訴代理
    人戊○○、洪錫鵬之指訴、證人甲○○、己○○、證人即協
    助處理益化公司帳務者盧乙○○於偵查中及本院審理時之證
    述、證人即被告辛○○之子詹耀誠、王青鳳於偵訊時之證述
    、被告2 人偵訊、本院審理時之供述，臺灣板橋地方法院三
    重簡易庭95年度重小字第294 號小額民事判決、臺灣臺中地
    方法院94年度訴字第852 號民事判決、臺灣銀行鳳山分行95
    年12月27日鳳山營密字第09500087861 號函 (附存提款交易
    明細查詢表)、 合作金庫銀行三民分行96年3 月22日合金三
    民字第0960001340號函 (附交易明細表)、 合作金庫商業銀
    行美濃分行95年11月29日合金美字第0950004001號函 (附中
    國農民銀行存款對帳單)等 為主要論斷之依據。
五、訊據被告丁○○堅詞否認有何業務侵占犯行，被告辛○○固
    坦認於前揭時、地，收取附表所示支票，並提示付款後存入
    附表所示帳戶，惟亦堅詞否認有何業務侵占犯行，被告2 人
    均辯稱：其等均無業務侵占故意，因證人甲○○停業後不願
    再對相關傳票支出用印，導致其等無法使用公司帳戶擔負停
    業後之相關支出費用，而證人己○○亦稱其等可先將收取票
    款用以擔負支出，又其等係將附表所示票據用以支出停業後
    所需電費、工資、運費等費用，並無不法所有之意圖等語。
    經查：
（一）益化公司如附表所示支票固經被告辛○○提示付款，存入
      如附表所示被告丁○○、被告辛○○之子庚○○帳戶一節
      ，業據被告辛○○坦承不諱（見95年度偵緝字第2588號卷
      ，下稱偵卷一，第15至16頁），亦有臺灣銀行光碟櫃歷史
      明細查詢系統資料、合作金庫銀行各類存款分戶交易明細
      表影本，如附表所示支票影本各1 紙在卷可稽（見偵卷一
      ，第48、64頁，臺灣板橋地方法院95年度重小字第294 號
      卷第22之1 頁正反面、第26、27頁、第31頁正、反面、第
      35、39頁、第43之1 頁、臺中地方法院94年度訴字第852
      號卷第55頁、本院卷三第43頁），而附表編號8 所示支票
      經提示付款後，其中部分款項，各以新臺幣（下同）35萬
      元、13萬9,000 元再分2 次匯入被告丁○○中國農民銀行
      （下稱農民銀行）帳號00000000000 號帳戶內等情，業據
      被告辛○○於本院結證在卷（見本院卷一第120 、12 1頁
      ），而觀之該2 筆存款存入之農民銀行存摺存款存入憑條
      「戶名」欄上載「丁○○」之字樣，在字體筆順、勾勒及
      筆畫方面，均與被告辛○○於本院當庭書寫「丁○○」之
      字跡相仿，有農民銀行存摺存款存入憑條影本2 紙、被告
      辛○○當庭書寫「丁○○」字跡1 份附卷可佐（見本院卷
      三第128 、244 頁），又被告丁○○於本院行準備程序時
      供稱：其帳戶交給被告辛○○保管、處理益化公司資金事
      宜，益化公司停業善後前後，有時會由其帳戶先行代墊部
      分支出，附表所示支票均其收受，因其保管公司的印章，
      小章是證人甲○○保管，支票必須透過其蓋章後交給會計
      辛○○保管，支票是廠商用來支付益化公司貨款。當時其
      戶頭已經處理公司的善後代墊款，其不希望票據的處理再
      用其帳戶，故叫被告辛○○去找其他的帳戶等語（見本院
      卷一第30至31頁），足見被告丁○○確有授權被告辛○○
      處理被告丁○○帳戶資金，先行代墊益化公司支出、票據
      事宜及將提示後金額匯入其他帳戶之情，則被告辛○○受
      被告丁○○指示而為前揭資金處理之方式，無悖常理，自
      堪採信，是附表所示票據提示付款後，確匯入如附表所示
      被告丁○○及證人庚○○之帳戶內，而附表編號8 所示款
      項存入證人庚○○之如附表所示帳戶後，其中部分款項提
      出後，再以35萬元、13萬9,000 元分2 次匯入被告丁○○
      前揭農民銀行帳戶內，堪以認定。
（二）惟查，益化公司停業後，被告2 人處理公司善後，仍支付
      工資、電費及運費等費用之事實：
    1.業據被告丁○○於本院審理時供稱：公司停業之後，機器
      還有在運轉，從電錶可以證明，那時其還有請2 、3 個工
      人，而被告辛○○之子庚○○晚上亦有在公司當守衛，白
      天則幫忙其處理一些事情，至於這些工人及被告辛○○及
      其小孩的工資、電費均是其代墊，另裝貨物需要購買袋子
      的費用，還有運費及一些維修費用都是其支出等語（見本
      院卷一第257 頁），核與被告辛○○於本院審理時供稱：
      被告丁○○代墊金額應該有超過60萬元等語相符（見本院
      卷一第240 頁），而證人己○○於本院審理時證稱：因為
      公司剛停業，會有很多費用要支付，須要證人甲○○蓋章
      ，而停業後，尚有些庫存，若有人要買，還是會賣等語（
      見本院卷一第126 、253 頁），證人甲○○亦於本院審理
      時證稱：益化公司停業後，被告2 人仍須處理一些庫存的
      貨物，有一些廢鐵可買賣，並處理廠商寄至公司貨款，而
      公司停業後，其至公司蓋章時，有發現有1 、2 個工人在
      公司工廠內磨橡膠粉，從事生產等語（見本院卷一第259
      至260 頁），核與證人即益化公司員工丙○○於本院審理
      時證稱：其曾去益化公司美山路工廠，在公司結束營業時
      ，有繼續去工廠做收尾磨粉的工作，即將剩下的工作做完
      ，當時留有3 個工人在工作，期間有發薪水，係由被告丁○○交付給其，收尾是按日計算薪資，1 日1,000 元或1,
      100 元，收尾做1 、2 個月，當時工廠仍有水、電，有人
      來買東西，有訂單才出貨，當時被告2 人在公司處理，其
      他股東偶爾會來，都是被告2 人發薪資及資遣費給其等語
      （見本院卷三第199 至202 頁）、證人即益化公司員工癸○○於本院審理時證稱：公司結束時有去美山路工廠收尾
      ，但去2 、3 天，還有人在工廠工作，薪水是會計給的，
      其認為老闆是被告丁○○，期間有水、電等語相符（見本
      院卷三第205 、207 、208 、209 頁），足見被告2 人於
      益化公司停業期間，公司仍有營運，確須擔負工人薪資、
      電費等費用支出。
    2.復益化公司係在92年8 月底結束營業一節，業據證人甲○○結證在卷（見本院卷三第261 頁），而益化公司停業後
      92年9 月份，在高雄縣鳥松鄉○○路76號工廠之電費尚須
      繳納30萬7,020 元，而同年10月份至93年5 月18日過戶與
      志一企業股份有限公司前，每月應繳納電費亦分別有16萬
      8,867 元、12萬1,598 元、15萬2,427 元、17萬7,606 元
      、14萬1,624 元、10萬9,321 元、10萬9,114 元一節，有
      臺灣電力公司鳳山區營業處用電資料表1 紙在卷可參（見
      本院卷二第140 頁），足見益化公司停止營業期間仍有使
      用電力，且電費支出動輒10萬元以上，金額非微，則被告
      2 人供稱為益化公司支出2 個月電費共30幾萬元費用，尚
      非全然無據。
    3.又益化公司停業期間係交由被告2 人處理一節，業據證人
      己○○證述在卷（見本院卷一第253 頁），而被告2 人每
      月薪資為6 萬餘元等情，業據證人甲○○證述在卷（見本
      院卷一第262 頁），是益化公司停業期間仍應支付被告2
      人每月薪資6 萬元無疑。此外，並有生產紀錄簿影本2 紙
      、被告辛○○作帳筆記1 紙及估價單、運費支出證明、運
      費、貨運裝卸運送費、複印材料費等發票共15張在卷可稽
      （見本院卷一第76至80頁）。觀之上開作帳筆記記載3 位
      工人2 個月之工資、證人庚○○3 個月守衛工資、被告2
      人2 月工資，運費、南隆裝袋費用、罰款等，此部分金額
      已達85萬元，酌以前揭傳票係被告辛○○從事會計業務，
      不間斷、有規律記載之文書，被告辛○○製作前揭紀錄初
      始，難認有欲做將來訴訟證明之準備，可信度甚高，自可
      憑以佐證。
    4.準此，勾稽被告2 人前揭所需支出費用至少已達85萬元，
      顯逾附表所示票款金額69萬0,795 元，益徵被告丁○○確
      有墊付益化公司支出，並無將前揭款項供己私人使用。縱
      益化公司對被告2 人所支出費用多寡尚有糾紛，究屬民事
      糾葛，尚難遽認被告2 人有為己不法所有意圖，而以刑法
      業務侵占罪相繩。
（三）益化公司停業後，證人甲○○未配合公司帳戶用印等情，
      業據證人甲○○於偵訊時證稱：92年11月底前其都還有蓋
      章，之後因為要變更負責人就沒有通知蓋章，其也回山上
      等語（見偵卷一第31至32頁），證人己○○於本院審理時
      證稱：一開始證人甲○○有出來配合蓋章，後來因為雙方
      發生爭執，證人甲○○認為有些費用不應該支付或是認為
      被告丁○○他們沒有將所有的票都拿出來，故不願意蓋章
      ，後來大家都鬧的不愉快等語（見本院卷一第125 頁），
      足見被告2 人處理益化公司停業善後，公司並未配合提供
      資金予以運用。而證人己○○亦證稱：因為公司剛停業，
      會有很多費用要支付，須要證人甲○○蓋章，故不定時召
      開股東會等語（見本院卷一第126 、253 頁），足徵益化
      公司停業後，確有相當之費用須支出負擔，而公司資金、
      帳戶，確須證人甲○○予以配合，始可動用。則酌以本件
      證人甲○○於益化公司停業後，確未始終配合用印，致益
      化公司帳戶無法為被告2 人靈活為收入、支出之運用，故
      被告2 人為處理公司停業後事宜，因實需資金予以運用，
      而以附表所示私人帳戶提示附表支票後，先行動用支付前
      述工資、電費、運費等費用，尚無悖公司所賦予處理停業
      善後之任務，自難認被告2 人有為自己不法所有之意圖。
（四）況證人己○○亦於本院審理時證稱：其有說公司若有收取
      小額現金時，被告2 人可以運用，而停業後公司所收貨款
      是否為票款或現金其不確定等語（見本院卷一第124 、25
      3 頁），足徵證人己○○亦明知被告2 人處理益化公司善
      後，資金運用困窘，而同意被告2 人可動用部分資金，是
      被告2 人尚非恣意動用所收取附表所示票據資金甚明。雖
      證人己○○強調其僅同意動用「現金」，並未授權動用附
      表所示票據云云。惟承前述，證人己○○對益化公司停業
      後，究否可收取到現金、抑或僅有票款、或2 者皆有？等
      公司財務處理情形並未實際掌握、明瞭，豈會向被告2 人
      表明僅有「現金」可予以使用？苟貨款無現金收入，豈非
      直接命令被告2 人墊付益化公司支出？是證人己○○前揭
      證述，顯悖常理，自難為被告2 人不利之認定。
（五）雖證人盧乙○○於偵訊及本院審理時證稱：益化公司之電
      費係由志一工廠先行墊付，尚非由被告2 人支付云云。然
      查，證人盧乙○○亦於本院審理時證稱：其係益化公司變
      更負責人為戊○○後才幫忙處理流水帳等語（見本院卷一
      第270 頁），核與證人己○○於本院審理時證稱：證人盧
      乙○○約於93年3 、4 月間即戊○○擔任負責人時，始幫
      忙處理益化公司流水帳等語相符（見本院卷一第270 頁）
      ，足徵證人盧乙○○並未處理益化公司93年3 、4 月前之
      會計事宜，則益化公司自92年9 月起至93年2 月底間之會
      計事宜是否確能掌握、知悉，自有可疑。又益化公司停業
      後，前幾月仍自行支付水電費，嗣因款項不足，始由志一
      公司先行墊付等情，亦據證人己○○結證在卷（見本院卷
      一第271 頁），足見益化公司停業後並非立即由志一公司
      代墊電費，則被告2 人仍有支付電費之情。況本院依職權
      向志一公司調取代墊益化公司電費憑據，亦回覆稱：有關
      本公司代墊益化公司92年8 月至93年5 月間電費相關事項
      ，因時序久遠，且相關憑證均交由益化公司自行帳務處理
      ，實難檢附相關資料供核等語，有志一公司98年6 月24日
      函1 份在卷足佐（見本院卷三第139 頁），自難證明益化
      公司電費每期均由志一公司墊付，非被告2 人支付，而為
      不利被告2 人之認定。
（六）而益化公司停業後，被告2 人雖讓工人繼續磨橡膠粉而有
      生產之情，惟參以被告2 人僅讓3 位工人繼續生產，且益
      化公司停業後，仍有庫存貨物存在，已如前述，則被告2
      人此情僅係就益化公司剩餘價值之利用，尚難認有違背益
      化公司股東會停業決議而為不利益化公司之處置。又被告
      丁○○固否認附表編號8 所示票款有轉入自己前揭農民銀
      行帳戶，或供述與被告辛○○、證人己○○、甲○○證詞
      有未見相符之情，然被告並無自證無罪之義務，是其否認
      犯罪所持之辯解，縱無可取，仍不得因此資以為反證其犯
      罪之論據（最高法院91年度臺上字第4574號判決意旨參照
      ），附此敘明。
（七）綜上所述，檢察官所舉之證據尚無法證明被告2 人自始即
      具有不法所有之業務侵占意圖。此外，本院復查無其他積
      極證據足資證明被告確有前開犯行，基於罪疑唯輕原則，
      即難謂被告2 人有何業務侵占犯行。揆諸首揭說明，係屬
      不能證明被告2 人犯罪，自應為無罪之諭知。
據上論斷，應依刑事訴訟法第301條第1項前段，判決如主文。
本案經檢察官壬○○到庭執行職務。
中    華    民    國    98    年    8     月    20    日
                  刑事第九庭    審判長法  官   鄭詠仁
                                      法  官   方錦源
                                      法  官   謝枚霏
以上正本證明與原本無異。
如不服本判決應於收受送達後10日內向本院提出上訴書狀，並應
敘述具體理由；如未敘述上訴理由者，應於上訴期間屆滿後20日
內向本院補提理由書（均須按他造當事人之人數附繕本）「切勿
逕送上級法院」。
中    華    民    國    98    年    8     月    20    日
                                      書記官   楊馥如
附表：
┌──┬────┬────┬──────────┬─────┬─────┐
│編號│發票日  │客戶名稱│提示支票之帳戶      │支票號碼  │ 金    額 │
│    │        │        │                    │          │（新臺幣）│
├──┼────┼────┼──────────┼─────┼─────┤
│ 1  │92.09.30│橡易公司│丁○○              │RQ0000000 │1970元    │
│    │        │        │臺灣銀行鳳山分行    │          │          │
│    │        │        │帳號000000000000號  │          │          │
├──┼────┼────┼──────────┼─────┼─────┤
│ 2  │92.11.30│橡易公司│庚○○              │RQ0000000 │3900元    │
│    │        │        │合作金庫銀行三民分行│          │          │
│    │        │        │帳號0000000000000號 │          │          │
│    │        │        │（起訴書誤載為鳳山郵│          │          │
│    │        │        │局帳號00000000000000│          │          │
│    │        │        │號，業經公訴人當庭更│          │          │
│    │        │        │正）                │          │          │
├──┼────┼────┼──────────┼─────┼─────┤
│ 3  │92.09.30│橡易公司│丁○○              │TB0000000 │3萬4300元 │
│    │        │        │臺灣銀行鳳山分行    │          │          │
│    │        │        │帳號000000000000號  │          │          │
├──┼────┼────┼──────────┼─────┼─────┤
│ 4  │92.11.25│橡易公司│庚○○              │AB0000000 │5800元    │
│    │        │        │合作金庫銀行三民分行│          │          │
│    │        │        │帳號0000000000000號 │          │          │
│    │        │        │（起訴書誤載為鳳山郵│          │          │
│    │        │        │局帳號00000000000000│          │          │
│    │        │        │號，業經公訴人當庭更│          │          │
│    │        │        │正）                │          │          │
├──┼────┼────┼──────────┼─────┼─────┤
│ 5  │92.11.30│橡易公司│庚○○              │AR0000000 │5922元    │
│    │        │        │合作金庫銀行三民分行│          │          │
│    │        │        │帳號0000000000000號 │          │          │
│    │        │        │（起訴書誤載為鳳山郵│          │          │
│    │        │        │局帳號00000000000000│          │          │
│    │        │        │號，業經公訴人當庭更│          │          │
│    │        │        │正）                │          │          │
├──┼────┼────┼──────────┼─────┼─────┤
│ 6  │92.12.03│橡易公司│庚○○              │QH0000000 │1萬943元  │
│    │        │        │合作金庫銀行三民分行│          │          │
│    │        │        │帳號0000000000000號 │          │          │
│    │        │        │（起訴書誤載為鳳山郵│          │          │
│    │        │        │局帳號00000000000000│          │          │
│    │        │        │號，業經公訴人當庭更│          │          │
│    │        │        │正）                │          │          │
├──┼────┼────┼──────────┼─────┼─────┤
│ 7  │92.09.20│橡易公司│丁○○              │HA0000000 │3000元    │
│    │        │        │臺灣銀行鳳山分行    │          │          │
│    │        │        │帳號000000000000號  │          │          │
├──┼────┼────┼──────────┼─────┼─────┤
│ 8  │93.02.08│米麒公司│庚○○              │AQ0000000 │62萬4960  │
│    │        │        │合作金庫三民分行    │          │元        │
│    │        │        │帳號0000000000000號 │          │          │
│    │        │        │（起訴書誤載為帳號05│          │          │
│    │        │        │000000000000號，業經│          │          │
│    │        │        │公訴人當庭更正）    │          │          │
└──┴────┴────┴──────────┴─────┴─────┘


司法院資訊處製作；財團法人民間司法改革基金會備份。
